臺灣臺北地方法院民事判決　　　　　　93年度重訴字第1313號
原　　　告　文華大飯店股份有限公司
法定代理人　戊○○○
訴訟代理人　宋忠興律師
被　　　告　己○○
訴訟代理人　謝佩玲律師
上列當事人間請求塗銷抵押權登記事件，本院於民國96年7月23日
言詞辯論終結，判決如下：
    主  文
被告應將坐落於台北市○○區○○段五小段二九○地號土地（面
積三七○平方公尺），及地上建物建號三○三號即門牌號碼為台
北市○○○路○段三號之鋼筋混凝土造之十層樓房建物（總面積
三二九八‧八三平方公尺），於民國八十一年十月十四日申請台
北市中山地政事務所以中山字第三○一九四○號登記所設定之本
金最高限額新臺幣壹億肆仟肆佰萬元之抵押權登記塗銷。
訴訟費用由被告負擔。
    事  實  及  理  由
壹、原告起訴主張：坐落於台北市○○區○○段五小段二九○號
    之土地及其上門牌號碼為台北市○○○路○段三號之地面10
    層、地下層及地平面騎樓之房屋（下稱系爭房地），均為原
    告所有。訴外人沈鈺烽則為原告法定代理人之次子，卻對外
    僭稱係原告公司之總經理，未經原告授權，偽造原告公司之
    董監事會議紀錄，嗣於民國81年10月14日，持偽造之原告公
    司及負責人印章蓋用於有關申請書上，虛偽設定擔保權利總
    額新臺幣（下同）1億4,400萬元之抵押權予被告己○○，再
    於同年11月21日變更擔保權利總額為本金最高限額1億4,400
    萬元之最高限額抵押權（下稱系爭抵押權）。前開沈鈺烽所
    涉行使偽造私文書、詐欺、偽造有價證券等犯罪事實，已據
    臺灣高等法院以83年度上更(一)字第1035號刑事判決判處有期
    徒刑3年2月確定在案。沈鈺烽並非原告公司之總經理，渠對
    外所為法律行為不能對原告發生效力，縱有使第三人誤信渠
    為原告公司總經理之外觀，渠偽造原告公司董監事會議記錄
    、公司及法定代理人印文及偽設系爭最高限額抵押權等行為
    ，亦已逾越經理人權限範圍，不能對原告發生任何效力。又
    原告公司董監事會議記錄既為沈鈺烽所偽造，即等同於原告
    從未出具書面授權，則沈鈺烽前後設定及變更系爭抵押權登
    記內容之行為，依民法第554條第2項、第557條及最高法院
    91年度台上字第1551號判決意旨，系爭抵押權之設定登記，
    應屬無效，無論被告是否為善意第三人，均不能對原告發生
    效力。另沈鈺烽於系爭抵押權設定時，所使用之台北市中山
    地政事務所土地登記申請書、抵押權設定契約書、經濟部商
    業司資格印鑑證明書上偽造之原告公司及負責人之印文等，
    均遭上揭刑事確定判決宣告沒收，且於85年4月10日執行完
    畢，更足以表示原告自始未曾申請系爭抵押權設定登記。爰
    依民法第767條、第113條等規定起訴請求，並聲明如主文第
    1項所示。
貳、被告抗辯：
一、沈鈺烽於81年間確實任職原告公司之總經理，已據沈鈺烽先
    後於另案民、刑事案件之審理及偵訊中，數度表示渠為「文
    華大飯店總經理」等語，渠陳述當時，原告之告訴代理人並
    未表示反對，且沈鈺烽既為原告公司負責人之次子，衡諸常
    理，以其等關係之密切，自無故為不利於原告之不實證詞之
    可能；又沈介圭自75年間起，即擔任原告公司董事職務，渠
    對原告公司之總經理究為何人應知之甚稔，故沈介圭於另案
    證稱沈鈺烽為原告公司總經理等語，亦可採信；另沈鈺烽之
    戶籍謄本上亦明白記載渠職業自76年6月1日起變更為「文華
    大飯店股份有限公司副總經理」，則在原告前任總經理吳秀
    雄於79年間離職後，原任副總經理之沈鈺烽被調升為總經理
    ，亦與常情相符；而台灣觀光協會所製作之1992年會員手冊
    及中華徵信所企業股份有限公司（下稱中華徵信所）編印之
    1993/1994年台灣區企業名錄，關於原告介紹部分，亦分別
    記載：「代表人Chairman戊○○○、業務主管（Gen.）Mgr
    . 沈鈺烽」及「董事長為戊○○○、總經理為沈鈺烽」，上
    開文件所載資料來源，既為原告所提供，亦足以證明沈鈺烽
    為原告公司之總經理。至原告公司變更登記事項卡是否登記
    沈鈺烽為總經理，僅屬對抗要件，此事項之有效存在，並不
    以登記為要件，故沈鈺烽事實上既為原告公司之總經理，負
    責管理公司業務，自不因原告未依法向主管機關辦理登記而
    有所影響。
二、被告係於81年10月間經訴外人甲○○○○瑋鑫介紹，而認識
    原告當時之總經理沈鈺烽，沈鈺烽即以代償原告前向他人借
    款（即系爭房地所設定第2、3順位抵押權所擔保之借款）及
    公司裝潢需要等理由，欲向被告借款，被告為求慎重，遂要
    求原告公司股東會同意，並以系爭房地設定抵押作為擔保。
    其後，原告旋即檢附系爭房地所有權狀正本、公司執照、營
    利事業登記證、公司資格及印鑑證明、81年10月1日臨時股
    東會會議記錄及戊○○○、沈鈺烽、丙○○○○介俞等人之
    身分證資料等設定抵押權所需相關資料，連同用印完畢之抵
    押權設定契約書、申請書，委由代書乙○○○1年10月12日辦
    理權利價值為1億4,400萬元之抵押權設定登記，嗣因訴外人
    宋長富不同意由被告提前代償原告所欠借款，被告乃依原告
    要求，僅代償系爭房地之第3順位抵押權所擔保訴外人尤清
    溪之借款債權2,000萬元，另貸予原告1,500萬元，作為原告
    裝修飯店之用，是實際上被告僅貸予原告3,500萬元，兩造
    遂再於81年11月25日將上開抵押權之權利價值，更改為本金
    最高限額1億4,400萬元。而依上開81年10月1日原告公司臨
    時股東會之會議記錄內容可知，原告當時確曾授權沈鈺烽將
    系爭房地設定系爭抵押權予被告，俾向被告貸得款項。退萬
    步言，姑不論系爭抵押權設定時，丙○○○○介俞及戊○○○曾否交付其等之身分證予沈鈺峰，或原告是否曾召開股東
    會授權沈鈺峰對外向他人借款，系爭房地所有權狀正本既由
    戊○○○置於飯店經理室之保險箱，該室鑰匙又僅為戊○○○所持有，是若未經戊○○○同意，其他人均無法取得系爭
    房地所有權狀，故衡諸常理，沈鈺峰辦理系爭抵押權設定時
    ，若未徵得戊○○○之同意，豈有可能連續多次取得所有權
    狀正本，並將系爭房地設定高額抵押權予他人？況原告於81
    年4月21日曾向地政事務所調閱系爭房地登記簿謄本，即可
    知悉系爭房地已設定高額抵押權予訴外人黃翠鈴等人之事實
    ，惟原告對此影響公司權益極為重大之情事，從無任何異議
    或主張，益證原告確曾授權沈鈺峰辦理系爭抵押權之設定登
    記，至少構成民法第169條之表見代理，原告自應負抵押人
    責任。
三、丙○○○○介俞雖均證稱未參加81年10月1日之臨時股東會
    ，但丙○○○○介俞均係原告公司股東，其等對於原告是否
    須向被告清償3,500萬元之借款，攸關其等利益甚鉅，其等
    所言自有偏頗附和原告主張之嫌，故其等上開證述之真實性
    ，本令人置疑。至戊○○○雖亦證稱其於81年10月1日正好
    出國云云，然原告公司為家族企業，股東開會未必以正式方
    式為之，亦未必即時製作會議記錄，甚多有股東彼此以口頭
    達成決議後，再視需要授權某人製作會議記錄，故原告僅以
    其負責人戊○○○於原告公司臨時股東會會議記錄所載開會
    日期出國為由，逕主張該會議記錄係偽造，所稱尚有違經驗
    法則。又原告於81年10月12日辦理系爭抵押權設定登記手續
    時，所使用之資格印鑑證明，係經濟部商業司資格印鑑證明
    ，足見當時所使用之原告公司及負責人印鑑，確係真正。此
    外，沈鈺峰係連同經濟部商業司寄發上開印鑑證明正本之信
    封袋一併交付原告，且該信封袋正本仍在被告持有中，是如
    原告並未同意辦理系爭抵押權設定登記，則何以提供系爭房
    地所有權狀正本，又何以持印鑑章向經濟部商業司申請印鑑
    證明，並將該印鑑證明正本（連同信封）交付被告？凡此均
    足證系爭抵押權設定登記，確係經由原告同意所為，縱原告
    實際上未曾同意，至少亦構成表見代理，原告仍應負抵押人
    義務。爰此聲明：駁回原告之訴。
參、兩造不爭執之事項：
一、系爭房地為原告所有（本院卷二第5、7頁）。
二、沈鈺烽為原告法定代理人戊○○○之子（本院卷二第5、7頁
    ）。
三、系爭房地於81年10月12日為被告設定擔保權利總額1億4,400
    萬元之抵押權，以擔保原告、沈鈺烽、丙○○○○介俞等人
    被告之債務，嗣於81年11月21日再變更前開抵押權擔保權利
    總額為本金最高限額1億4,400萬元（即系爭抵押權）（本院
    卷二第5、7頁）。
四、沈鈺烽所涉行使偽造私文書、詐欺、偽造有價證券等犯罪事
    實，已據臺灣高等法院以83年度上更(一)字第1035號刑事判決
    判處有期徒刑3年2月確定在案（本院卷二第5、7頁）。
五、原告與訴外人宋長富間塗銷抵押權登記事件，業經最高法院
    91年度台上字第1551號民事判決駁回宋長富之上訴確定（本
    院卷二第5、7頁）。
肆、得心證之理由：
一、本件原告起訴主張系爭房地，為原告所有，而沈鈺烽則為原
    告法定代理人之次子，卻對外僭稱為原告公司總經理，且未
    經原告授權，即偽造原告公司之董監事會議紀錄、原告公司
    及負責人印章，於81年10月14日虛偽設定擔保權利總額1億4
    ,400 萬元之抵押權予被告，再於同年11月21日變更擔保權
    利總額為本金最高限額1億4,400萬元之最高限額抵押權（即
    系爭抵押權）。前開沈鈺烽所涉行使偽造私文書、詐欺、偽
    造有價證券等犯罪事實，已據臺灣高等法院以83年度上更(一)
    字第1035號刑事判決判處有期徒刑3年2月確定。沈鈺烽既非
    原告公司之總經理，原告復從未以書面授權沈鈺烽辦理系爭
    抵押權設定或變更事宜，故沈鈺烽以原告公司名義為被告設
    定系爭抵押權之行為，對原告不生效力，系爭抵押權設定登
    記，自屬無效等語；而被告則以前揭情辭置辯，是以，本件
    兩造主要之爭點即為：(一)沈鈺烽是否係原告公司之總經理？
    (二)沈鈺烽辦理系爭抵押權登記是否經原告授權？原告公司股
    東會決議授權沈鈺烽辦理系爭抵押權登記之會議紀錄是否真
    正？有無此股東會決議？(三)戊○○○、丁○○○○○○○○
    人是否曾交付其等身分證影本予沈鈺烽憑以辦理系爭抵押權
    登記？是否成立表見代理？(四)辦理系爭抵押權登記所使用之
    公司印鑑證明是否真正？爰依序審究如下：
(一)、沈鈺烽是否係原告公司之總經理？
    按經理人與公司間為委任關係，此觀90年11月12日修正公布
    之公司法第29條第1項前段規定：「公司得依章程規定設置
    經理人，其委任、解任及報酬‧‧‧」，及修正前同法同條
    項前段（69年5月9日修正公布之原條文）規定：「公司得依
    章程規定置經理人，經理人有數人時，應以一人為總經理，
    一人或數人為經理。經理人之委任、解任及報酬‧‧‧」等
    語即明。又股份有限公司經理人之任免，係專屬董事會之決
    議事項，應經董事會過半數同意之決議行之，此為公司法第
    29條第1項第3款所明定，無論該款修正前後皆然。是以，公
    司委任經理人，須取得董事會過半數之同意，方得認公司與
    經理人間之委任關係有效存在，如實質上欠缺此委任契約關
    係，致公司未向主管機關申辦經理人登記者，當然即無公司
    法第12條所定登記對抗效力之適用。經查，原告主張其公司
    自前任總經理吳秀雄於79年間離職後，即未再行聘任他人為
    總經理，亦未曾以沈鈺烽之名義登記為原告公司總經理之事
    實，有原告提出勞工保險局85年9月20日85保承字第1014809
    號函附卷足參（本院卷二第264頁至第271頁參照），復經證
    人丙○○○○介俞（均為原告公司股東）證稱平日原告公司
    之業務，均由董事長戊○○○負責決定及執行等語在卷可佐
    （本院卷二第204頁反面、第205頁及第205頁反面參照），
    堪信自75年至81年間，沈鈺烽既非原告公司之員工，原告公
    司亦未委任沈鈺烽為總經理，故原告主張沈鈺烽並非其公司
    之總經理等語，即屬可採。另被告提出之沈鈺烽戶籍謄本、
    台灣觀光協會會員手冊及台灣區企業名錄等文書資料，雖各
    記載沈鈺烽任職原告公司之副總經理、業務主管或總經理等
    語，惟上開各該文書資料，僅係透過行政調查或一般工商普
    查所取得之公司營業資訊，尚不能證明原告公司與沈鈺烽間
    確有委任契約關係存在之事實。至沈鈺烽於其他民、刑事案
    件審理或偵訊中，雖亦曾表示伊為原告公司總經理等語，然
    此或係沈鈺烽為脫免伊自己民事損害賠償或刑事偽造文書責
    任，所為片面卸責之辭，自不足以證明原告公司有委任沈鈺
    烽為總經理之事實存在。因之，被告徒以上開行政調查、工
    商普查資料或沈鈺烽在他案之陳述，辯稱沈鈺烽於81年間任
    職原告總經理職務云云，顯非可採。
(二)、沈鈺烽辦理系爭抵押權登記是否經原告授權？原告公司股東
    會決議授權沈鈺烽辦理系爭抵押權登記之會議紀錄是否真正
    ？有無此股東會決議？
    本件原告主張其公司從未授權沈鈺烽辦理系爭抵押權登記，
    而被告則抗辯沈鈺烽所交付81年10月1日原告公司臨時股東
    會會議記錄所載內容，即為原告公司授權沈鈺烽辦理系爭抵
    押權登記之依據云云。經查，該次股東會議紀錄所列出席人
    員，計有戊○○○、沈介圭、丙○○○○介俞、沈美道及沈
    鈺烽等6人（本院卷二第66至68頁參照），其中丙○○○○
    介俞及戊○○○等3人，均已到庭證稱原告公司並未舉行該
    次股東臨時會議，該會議紀錄上有關渠等之簽名均非渠等所
    為等語（本院卷二第204頁反面、第205頁、第206頁、第207
    頁參照），且以肉眼觀察本院命渠三人當庭簽名3次之筆跡
    （本院卷第208至210頁參照），其在運筆及走勢方面，均與
    前開原告公司臨時股東會會議記錄上渠3人之簽名筆跡明顯
    不同（本院卷二第68頁參照），另原告公司法定代理人戊○○○自81年7月7日出境，至同年12月6日始返國等情，亦有
    戊○○○入出境日期證明書在卷可稽（本院卷二第272頁參
    照），更堪認戊○○○絕無可能在同年10月1日親自出席該
    次臨時股東會議，故前開原告公司臨時股東會議紀錄，顯係
    出於偽造，原告公司並未召開上開臨時股東會決議授權沈鈺
    烽辦理系爭抵押權登記。
(三)、戊○○○、丁○○○○○○○○人是否曾交付其等身分證影
    本予沈鈺烽憑以辦理系爭抵押權登記？是否成立表見代理？
１、次查，證人丙○○○○介俞及戊○○○等3人均到庭證稱渠
    等之身分證正本，皆由自己保管，未曾交付沈鈺烽或他人使
    用等語（本院卷第205頁、第205頁反面、第206頁反面參照
    ），且據本院向台北市中山地政事務所調閱系爭抵押權登記
    原卷，該登記案件卷內留存之丁○○○○身分證影本所示丁○○○○及出生年月日（本院卷二第139頁參照），經與到
    庭之丁○○○○及渠提出之身分證正本核對後，二者容貌顯
    然相去甚遠，所載出生月份亦不相同，亦有丁○○○○證影
    本附卷可佐（本院卷二第213頁參照），自堪認辦理系爭抵
    押權登記時所用丁○○○○證影本，恐係他人所變造、偽造
    ，並非丁○○○○自交付憑辦。又沈鈺烽與訴外人蔡德幸因
    偽造原告公司章、戊○○○之印鑑章、經濟部商業司司長公
    印（以複製方式為之），蓋於空白之證明書上，並偽造系爭
    抵押權設定契約書、他項權利變更契約書，設定系爭抵押權
    予被告，及偽造原告公司名義之本票，犯行使偽造私文書、
    詐欺、偽造有價證券等罪，已據臺灣高等法院刑事庭以83年
    上更(一)字第1035號刑事判決判處有期徒刑3年2月確定等情，
    有上開刑事判決書在卷足參（本院卷一第13至19頁參照），
    且為兩造所不爭執，是依沈鈺烽所涉上揭犯罪情節以觀，衡
    情丙○○○○介俞及戊○○○等3人實無可能將其等身分證
    影本交付沈鈺烽憑辦系爭抵押權設定登記，否則沈鈺烽如已
    徵得戊○○○等人之同意辦理系爭抵押權設定登記，戊○○○等人當連同原告公司及法定代理人之印鑑章一併交付沈鈺
    烽，沈鈺烽自無須大費周章以複製方式進一步偽造經濟部商
    業司司長公印，以取信被告等人。是以，被告辯稱戊○○○
    、丁○○○○○○○○人曾經交付其等身分證影本，供沈鈺
    烽憑辦系爭抵押權設定登記云云，顯不足採。
２、再按由自己之行為表示以代理權授與他人者，對於第三人應
    負授權人之責任，必須本人有表見之事實，足使第三人信該
    他人有代理權之情形存在，始足當之。又我國人民將自己印
    章等交付他人，委託該他人辦理特定事項者，比比皆是，倘
    持有印章之該他人，除受託辦理之特定事項外，其他以本人
    名義所為之任何法律行為，均須由本人負表見代理之授權人
    責任，未免過苛（最高法院60年台上字第1130號、70年台上
    字第657號判例意旨足資參照）。查被告雖抗辯沈鈺烽持有
    並交付系爭房地所有權狀正本、公司執照、營利事業登記證
    、印鑑證明、81年10月1日原告公司臨時股東會議記錄及戊○○○、丙○○○○介俞等人之身分證件資料，憑辦系爭抵
    押權登記，原告亦早已知悉沈鈺烽曾連續多次以系爭房地為
    他人設定高額抵押權情事，卻從無任何異議，應構成表見代
    理云云，然查，系爭房地所有權狀正本平日均由原告法定代
    理人戊○○○置於飯店經理室內之保險箱中，經理室及保險
    箱之鑰匙亦均由戊○○○持有保管，戊○○○未曾將系爭房
    地所有權狀正本交付他人等情，業據戊○○○到庭證述甚詳
    （本院卷二第206頁至206頁反面參照），且沈鈺烽憑辦系爭
    抵押權設定登記所用戊○○○之印鑑章，經前開刑事確定判
    決認定係偽造，已如前述，則沈鈺烽如確實取得原告授權或
    同意辦理系爭抵押權登記，原告法定代理人戊○○○實無可
    能僅交付沈鈺烽系爭房地所有權狀正本，而未一併交付公司
    法定代理人印鑑章，致沈鈺烽須另偽造戊○○○之印鑑章，
    以完成系爭抵押權設定登記，此情顯有悖於常理，是系爭房
    地所有權狀正本是否係原告基於設定系爭抵押權之意思而任
    意交付沈鈺烽，即非無疑。況如前所述，原告公司並未於81
    年10月1日舉行臨時股東會議授權沈鈺烽辦理系爭抵押權登
    記，系爭抵押權登記案件卷內留存之丁○○○○證影本亦非
    真正，衡情丙○○○○介俞及戊○○○等人復無可能將其等
    身分證影本交付沈鈺烽，故不能僅以沈鈺烽單純持有原告公
    司執照、營利事業登記證、原告公司印鑑章及系爭房地所有
    權狀正本等文件，即逕認原告有授權沈鈺烽辦理系爭抵押權
    登記之外觀，或其他表見行為存在。至縱令原告早已知悉沈
    鈺烽有其他無權代理情事，亦非當然表示原告連同系爭抵押
    權設定登記情事，亦有概括授權或同意之意思，是亦不能據
    此即謂原告有授權沈鈺烽辦理系爭抵押權登記之表現行為存
    在。此外，被告並未舉證證明原告公司有何知悉沈鈺烽表示
    為其代理人而不為反對之表示之情事，故本件尚不能構成表
    見代理，依首揭判例意旨，原告自無須負授權人責任。
(四)、辦理系爭抵押權登記所使用之公司印鑑證明是否真正？
    末查，沈鈺烽與訴外人蔡德幸共同偽造原告公司章、戊○○○之印鑑章、經濟部商業司司長公印（以複製方式為之），
    蓋於空白之證明書上，並偽造系爭抵押權設定契約書、他項
    權利變更契約書，設定系爭抵押權予被告，及偽造原告公司
    名義之本票，犯行使偽造私文書、詐欺、偽造有價證券等罪
    ，已據臺灣高等法院刑事庭以83年上更(一)字第1035號刑事判
    決判處有期徒刑3年2月確定，前已敘明，且系爭抵押權設定
    登記申請書所附經濟部商業司印鑑資格證明書，其上偽造之
    經濟部商業司司長公印文，業經臺灣台北地方法院檢察署執
    行沒收完畢，有本院調閱系爭抵押權登記原卷影存附卷可參
    （本院卷二第142頁參照）。是經濟部商業司司長公印文既
    屬偽造，則該經濟部商業司印鑑資格證明書即非真正，其理
    至明，故被告猶執辭辯稱該印鑑證明為真正云云，洵無足採
    。
二、綜上所述，沈鈺烽既非原告公司之總經理，原告公司亦未授
    權沈鈺烽辦理系爭抵押權設定登記，且原告公司復無構成任
    何表見代理之授權外觀，故系爭抵押權設定登記係沈鈺烽無
    權代理所為，原告自得拒絕承認，對原告即不生效力。從而
    ，原告依據民法第767條、第113條等規定，請求除去此項妨
    害，求命被告塗銷系爭抵押權設定登記，為有理由，應予准
    許。
伍、本件事證已臻明確，兩造其餘之攻擊防禦方法，核與判決結
    果無影響，爰不一一論述，附此敘明。
陸、據上論結，本件原告之訴為有理由，依民事訴訟法第78條，
    判決如主文。
中    華    民    國    96    年    7     月    31    日
                  民事第六庭    法  官  楊晉佳
以上正本係照原本作成。
如不服本判決，應於送達後20日內依對造人數提出繕本向本院提
出上訴狀上訴於臺灣高等法院。
中    華    民    國    96    年    7     月    31    日
                                書記官  朱俶伶